【裁判字號】    98,訴,2767
【裁判日期】    990706
【裁判案由】    塗銷抵押權登記
【裁判全文】
臺灣板橋地方法院民事判決              98年度訴字第2767號
原      告  盧彥妡
訴訟代理人  許俊仁律師
複代理人    周俊智律師
被      告  蘇盟舜
訴訟代理人  馮鉦喻律師
上列當事人間請求塗銷抵押權登記事件，經本院於民國99年6月
15日言詞辯論終結，判決如下：
    主  文
被告應將坐落臺北縣永和市○○段849、855地號土地應有部分各
353/100000、及其上保平段4070建號建物所有權全部，於民國95
年6月8日以臺北縣中和地政事務所登記字號（95）北中地登字第
161870號設定登記權利人為被告、債務人為原告、擔保債權本金
最高限額新臺幣貳佰萬元、存續期間為民國95年6月5日起至97年
6月4日之抵押權登記，予以塗銷。
訴訟費用由被告負擔。
    事實及理由
一、原告方面：
（一）前因訴外人聚鎮實業有限公司（下稱聚鎮公司）向被告借
      款，經其雙方會算尚積欠新台幣（下同）300萬元未清償
      ，故由原告承擔聚鎮公司積欠之債務200萬元，並提供所
      有坐落台北縣永和市○○段849、855地號土地及其上保平
      段4070建號建物不動產（下稱系爭不動產），於95年6月
      8日為被告設定擔保債權總金額為本金最高限額200萬元、
      存續期間自95年6月5日至97年6月4日止、登記次序為三之
      抵押權予被告。上開聚鎮公司另積欠被告之100萬元，另
      由第三人施媄娥提供其所有台北市○○街165號10樓房屋
      及其座落土地之地上權，設定本金最高限額100萬元抵押
      權予被告，此由上開2件抵押權存續期間均自95年6月5日
      起至97年6月4日止，足資證明。
（二）上開300萬元債務，原告以訴外人聚鎮公司及賴宥瑀（原
      名為賴如真）簽發之支票清償，至97年5月19日賴如真簽
      發之30萬元支票兌領止，已清償本金及利息共340萬元（
      詳見本院卷第58頁清償明細表），縱依被告於另案聲請拍
      賣抵押物時，主張95年6月5日借款日起算至97年6月4日，
      2 年期間300萬元本金及加計年利率5％計算之利息，亦僅
      330萬元，故被告債權業已清償完畢，系爭不動產本金最
      高限額抵押權所擔保之債權已不存在，且本件抵押權存續
      期間已於97年6月4日屆滿。即便聚鎮公司另有向被告借款
      之情事，然因聚鎮公司並非系爭不動產抵押權登記之債務
      人，當不屬本件抵押權登記所擔保之債權，被告不得執此
      主張抵押債權存在。另被告所辯本件抵押權存續期內，被
      告至少陸續匯款361萬1800元給原告，固屬事實，然此匯
      款關係不在本件抵押權擔保範圍，且原告亦已清償。
（三）被告於系爭不動產仍登記為抵押權人，顯為無法律上之原
      因而受有利益，致原告受損害，且侵害原告對該等抵押物
      所有權之支配。爰基於民法第179條不當得利請求權及同
      法第767條中段所有權妨害除去請求權之規定，請求擇一
      有利於原告之判決，命被告塗銷系爭不動產抵押權設定登
      記等語。
（四）聲明：
      被告應將原告所有台北縣永和市○○段849、855地號土
        地及座落其上台北縣永和市○○段4070建號建物不動產
        ，於95年6月8日為被告設定擔保債權總金額為本金最高
        限額200萬元，存續期間自95年6月5日至97年6月4日止
        ，登記次序為三之抵押權登記，予以塗銷。
      訴訟費用由被告負擔。
二、被告則以：
（一）訴外人聚鎮公司向其借款300萬元時，因恐借款無法清償
      ，故原告為承擔聚鎮公司債務款項，除以系爭不動產設定
      抵押權外，並開立原告個人之支票200萬元。
（二）原告所述聚鎮公司300萬元債務，由聚鎮公司及賴宥瑀簽
      發之支票已清償本金及利息共340萬元云云，因支票往來
      未必為償還上開300萬元債務，不能證明其債權已清償完
      畢。倘原告之主張可信，為何聚鎮公司1張300萬元之支票
      展延至97年9月28日，且遭退票，其後聚鎮公司負責人之
      子於97年11月間在信封上簽名表示該公司尚欠被告305萬
      元，足見原告係以聚鎮公司償還被告之他筆債務混淆。另
      原告所提原證5票據清償明細表，其中編號5-20、5-21之
      票背記載帳號為00000000000，應為聚鎮公司之帳號，足
      見其餘均是匯入聚鎮公司。
（三）又原告所開立之支票，發票日原為96年12月31日，經展延
      至97年12月31日，如原告所述本件債務已於97年5月19日
      清償完畢，為何其支票會展延。況本件抵押權存續期內，
      被告至少陸續匯款361萬1800元給原告，有匯款單可稽（
      見本院卷第36至40頁）。另95年1月迄96年6月止，被告以
      自己或他人名義，匯予聚鎮公司之總金額已逾2000萬元，
      如原告有清償，為何不令被告返還原告簽發之200萬元支
      票。足見兩造間尚有債務未清償，從而原告訴請塗銷抵押
      權登記，為無理由等語置辯。
（四）答辯聲明：原告之訴駁回。
三、原告主張其因承擔訴外人聚鎮公司向被告借款積欠300萬元
    債務，由其提供系爭不動產於95年6月8日為被告設定擔保債
    權總金額為本金最高限額200萬元、存續期間自95年6月5日
    至97年6月4日止、登記次序為三之抵押權予被告；另由第三
    人施媄娥提供其所有台北市○○街165號10樓房屋及其座落
    土地之地上權，設定本金最高限額100萬元，存續期間同上
    之抵押權予被告，其後如原證5所示清償明細表（見本院卷
    第58頁）之支票共340萬元均已兌現等情，為被告所不爭執
    ，並有原告提出之不動產登記謄本、支票影本（見本院卷第
    59至80頁）附卷可稽，此部分原告之主張，應屬事實。惟原
    告另主張其僅承擔據鎮公司對被告之債務200萬元，上開原
    證5所示支票足供清償200萬元債務2年間本息，至於被告陸
    續匯款361萬1800元之情，此匯款關係不在本件抵押權擔保
    範圍，故抵押權應予塗銷等情，則為被告所爭執，並以上開
    情詞置辯。從而兩造爭執要點厥為：本件抵押權擔保之範圍
    為何，是否僅為原告承擔據鎮公司對被告之債務200萬元，
    或包含被告匯款361萬1800元予原告及95年1月迄96年6月止
    被告另匯款予據鎮公司之2530萬5674元部分。
四、經查，兩造均共認原告係承擔訴外人聚鎮公司先前向被告借
    款，經會算後之積欠款項300萬元，乃於95年6月8日以系爭
    不動產為被告設定擔保債權總金額為本金最高限額200萬元
    之抵押權。原告主張其僅承擔200萬元債務，雖為被告所爭
    執，然依原告提出為被告不爭執之第三人施媄娥另提供物保
    ，設定本金最高限額100萬元抵押抵押權予被告之事實，及
    參照施媄娥與被告於95年6月8日為此抵押權登記，僅與原告
    設押間隔6日，時間緊接，且上開2件抵押權存續期間均自95
    年6月5日起至97年6月4日止，顯然本件兩造、聚鎮公司、施
    媄娥四方存在總債務300萬元，由原告及施媄娥各分別承擔
    200萬元、100萬元之意思。故本件原告主張其僅承擔據鎮公
    司積欠被告債務中之200萬元部分，核與上開抵押權設定登
    記情形相符，應屬可採信。
五、次按「稱最高限額抵押權者，謂債務人或第三人提供其不動
    產為擔保，就債權人對債務人一定範圍內之不特定債權，在
    最高限額內設定之抵押權。最高限額抵押權所擔保之債權，
    以由一定法律關係所生之債權或基於票據所生之權利為限」
    民法第881之1條第1、2項定有明文。是最高限額抵押權係對
    於債權人一定範圍內之不特定債權，預定一最高限額，由債
    務人或第三人提供抵押物予以擔保之特殊抵押權，故最高限
    額抵押權所擔保債權必須為一定範圍內所發生之債權。準此
    以觀，最高限額抵押權不僅有其特定性，且最高限額抵押權
    係從屬於此一定範圍內之法律關係，最高限額抵押權所擔保
    者，即係此項法律關係所不斷發生之債權，該一定範圍之法
    律關係即為最高限額抵押權之基礎關係。本件兩造既不爭執
    因原告承擔據鎮公司積欠被告之借款會算後債務，爰予設押
    為擔保之情，則參酌上開說明，此會算後債務即為本件抵押
    權所擔保之一定法律關係債權。至於被告所抗辯其於抵押權
    存續期間匯款361萬1800元予原告，或95年1月迄96年6月止
    另匯款予據鎮公司2530萬5674元部分，因非上開承擔會算後
    積欠款基礎法律關係所發生之債權，自不在本件系爭不動產
    抵押權擔保範圍內。
六、末查，原告主張上開300萬元債務，原告以訴外人聚鎮公司
    及賴宥瑀（原名為賴如真）簽發之支票清償，至97年5月19
    日賴如真簽發之30萬元支票兌領止，已清償本金及利息共
    340萬元，已據其提出清償明細表及支票影本為證（見本院
    卷第58至80頁），被告雖爭執原告所提票據清償明細表，其
    中編號5-20、5-21之票背記載帳號為00000000000聚鎮公司
    之帳號等情，然原告另提出被告方面由蘇惠敏入帳之000000
    00000帳號支票為證（見本院卷第84頁），顯見該000000000
    00委託取款帳號並非聚鎮公司，是被告所辯該原證5所示支
    票均匯入聚鎮公司之情，不足採信。故依據原告所陳支票及
    清償明細表，堪信其所述已清償被告340萬元等語為真實可
    採，從而原告主張抵押權所擔保之債務已消滅，應為有理由
    。
七、按所有人對於妨害其所有權者，得請求除去之，民法第767
    條中段亦有明文。被告於原告所有系爭不動產上之抵押權所
    擔保之債權既不存在，則該抵押權未經被告塗銷，自已妨害
    原告之所有權。原告基於所有權人之地位，並依據民法第76
    7條中段規定所有物妨害請求權之法律關係，請求被告塗銷
    系爭不動產抵押權之設定登記，自屬有據，應予准許。其合
    併選擇另依不當得利法律關係為訴訟標的部分，無庸論敘。
八、因本案事證已臻明確，兩造其餘主張、陳述、所提之證據暨
    攻擊防禦方法，經本院審酌後，認均與本案判斷結果無影響
    ，毋庸再予一一審酌，附此敘明。
九、訴訟費用負擔之依據：民事訴訟法第78條。
中    華    民    國    99    年    7     月    6     日
                  民事第二庭    法  官  陳財旺
以上正本係照原本作成
如對本判決上訴，須於判決送達後20日內向本院提出上訴狀
中    華    民    國    99    年    7     月    6     日
                                書記官  林珊慧

司法院資訊處製作；財團法人民間司法改革基金會備份。
